【裁判字號】    95,上易,633
【裁判日期】    951011
【裁判案由】    侵占
【裁判全文】
臺灣高等法院高雄分院刑事判決         95年度上易字第633號
上  訴  人  臺灣高雄地方法院檢察署檢察官
被      告  丁○○○
被      告  丙○○
上列上訴人因被告侵占案件，不服臺灣高雄地方法院95年度易字
第523 號中華民國95年6 月30日第一審判決（起訴案號：臺灣高
雄地方法院檢察署95年度偵字第4812號），提起上訴，本院判決
如下：
    主  文
上訴駁回。
    理  由
壹、證據能力部分：
一、按被告以外之人於審判外之陳述，雖不符刑事訴訟法第159
    條之1 至第159 條之4 規定，而經當事人於審判程序同意作
    為證據，法院審酌該言詞陳述或書面陳述作成時之情況，認
    為適當者，亦得為證據；當事人、代理人或辯護人於法院調
    查證據時，知有同法第159 條第1 項不得為證據之情形，而
    未於言詞辯論終結前聲明異議者，視為有前項之同意，同法
    第159 條之5 亦已明揭其旨。證人即告訴人甲○○於警詢之
    陳述，雖係被告以外之人於審判外所為之言詞陳述，係為傳
    聞證據，然檢察官及被告於本院言詞辯論終結前均未聲明異
    議，且本院審酌證人即告訴人甲○○於警詢所為陳述作成時
    之情況，無何不適當之情形，是依上開規定均得作為證據。
二、按被告以外之人於偵查中向檢察官所為之陳述，除顯有不可
    信之情況外，得為證據，刑事訴訟法第159 條之1 第2 項定
    有明文。證人即告訴人甲○○、乙○○○及證人黃銘祿於偵
    查中經具結向檢察官所為之陳述，屬傳聞證據；惟現階段刑
    事訴訟法規定，檢察官代表國家偵查犯罪、實施公訴，依法
    其有訊問被告、證人及鑑定人之權，而實務運作時，檢察官
    偵查中向被告以外之人所取得之陳述，原則上均能遵守法律
    規定，不致違法取供，其可信度極高，且本案被告並未提出
    有何顯不可信之情形，是依上開規定得為證據。
貳、實體部分：
一、公訴意旨略以：被告丁○○○、丙○○（別名麗香）係父女
    關係，被告丁○○○亦係擔任告訴人甲○○、乙○○○2人
    之工頭，緣被告丁○○○與告訴人甲○○、乙○○○3 人前
    於民國94年6 月21日搭乘臺灣鐵路管理局（以下簡稱臺鐵）
    第2057次自強號列車，在內獅車站附近因火車出軌致受有傷
    害，臺鐵允諾賠償渠等醫療費用及損害，詎被告2 人見告訴
    人甲○○、乙○○○2 人所受教育非高且不識字，認有機可
    乘，遂基於共同意圖為自己不法所有之犯意聯絡，聲稱可幫
    渠等向臺鐵高雄運務段（下稱臺鐵高雄段）辦理領取醫療補
    助金之事宜，告訴人甲○○、乙○○○乃交付身分證、健保
    卡、印章及戶口名簿等物予被告2 人以利準備相關請領文件
    及代為領取醫療補助金，嗣由被告丙○○陪同告訴人乙○○○前往聯邦銀行北高雄分行，為告訴人乙○○○代辦開立帳
    號000000000000號帳戶後，告訴人乙○○○即將該存摺交由
    被告丙○○保管以便領取上開補助金。迨被告2 人與告訴人
    甲○○、乙○○○於94年10月18日10時許，一同前往臺鐵高
    雄段之段長辦公室內商談賠償並達成賠償金額之協議，被告
    2 人竟持告訴人甲○○、黃秋月尺預先所書立之委託書、切
    結書，私下向臺鐵高雄段領取告訴人甲○○所有面額為新臺
    幣（下同）118,800 元、票號為AP0000000 號之支票及告訴
    人邱黃月尺所有面額112,300 元、票號AP0000000 號之支票
    ，再由被告2 人陪同告訴人甲○○至臺灣銀行高雄分行兌領
    上開支票，惟領取現款後，被告丙○○卻藉故不交付現款予
    告訴人甲○○，後經告訴人甲○○向被告丁○○○質問後，
    被告丁○○○遂以與其有工地受到火災損害賠償之約定為由
    ，僅願意歸還20,000元，其餘借款抵充工地賠償，然為告訴
    人甲○○拒絕。另由被告丙○○持告訴人乙○○○所有之前
    揭支票至聯邦銀行高雄分行提示兌領現款後，侵占入己。後
    經告訴人乙○○○向同受領醫療補助金之綽號「賜仔」之男
    子詢問，方知臺鐵高雄段已發放補助金。告訴人甲○○、乙○○○並向臺鐵高雄段查證後，始悉請領補助金之手續簡便
    ，並無需支付走路工報酬乙事，計被告2 人侵占告訴人乙○○○醫療賠償金77,300元、告訴人甲○○醫療賠償金118,80
    0 元，因認被告2 人涉有刑法第335 條第1 項之侵占罪嫌云
    云。
二、按「犯罪事實應依證據認定之，無證據不得認定犯罪事實」
    ，又「不能證明被告犯罪者，應諭知無罪之判決」，刑事訴
    訟法第154條第2 項及第301 條第1 項分別定有明文。次按
    「認定不利被告之事實，須依積極證據，苟積極證據不足為
    不利於被告事實之認定時，即應為有利於被告之認定，更不
    必有何有利之證據」、「事實之認定，應憑證據，如未能發
    現相當證據，或證據不足證明，自不能以推測或擬制之方法
    ，以為裁判基礎」，而「告訴人之告訴，係以使被告受刑事
    訴追為目的，是其陳述是否與事實相符，仍應調查其他證據
    以資審認」，最高法院30年上字第816 號及40年臺上字86號
    、52年臺上字第1300號亦分別著有判例可資參照。又刑法上
    之侵占罪，須持有人有變易原來持有意思而為不法所有之意
    思，始能成立。如僅將持有之物延遲交還或有其他原因，致
    一時未予交還，既欠缺主觀犯意，即難繩以侵占，故如認係
    有債務糾紛因而暫不交還所持有之財物，或因他人對自己負
    有債務，要求典算未果，而抑留自己持有他人之相當物品，
    均難認有該不法意圖，而不能論以侵占罪（最高法院82年臺
    上字第5065號、80年臺上字第1091號判決意旨參照）。
三、公訴人認被告2 人涉有上開犯行，係以告訴人甲○○、乙○○○之指訴、證人盧世娟、黃銘祿之證述及卷附告訴人甲○○、乙○○○之委託書、戶口名簿、健保卡影本、支票影本
    、交通部臺灣鐵路管理局切結書、債務讓與證明書、領款收
    據、告訴人乙○○○之聯邦銀行存摺影本及交易明細為其論
    據。惟訊據被告丁○○○、丙○○固均坦承確有受告訴人甲○○、乙○○○之委託代為辦理向臺鐵申請醫療補助金，並
    經臺鐵同意給付告訴人甲○○118,800 元、告訴人乙○○○
    112,300元，而其等2 人並未將上開款項交予告訴人甲○○、
    乙○○○，僅被告丁○○○於事後交付35,000元予告訴人乙○○○之子黃銘祿收受等情，然均堅決否認有何侵占犯行，
    被告丁○○○辯稱：告訴人甲○○、乙○○○當初委託其與
    被告丙○○代辦申請補助金事宜時，均曾允諾事成之後要給
    其等2 、3 萬元之走路工，又告訴人甲○○之前曾在工地損
    壞電扇、機具等物品，及曾不慎失火，致伊受有損失尚未結
    算，且本次事故發生時前往臺東之火車票款亦係由伊先行支
    付，惟告訴人甲○○竟自行辦理退票且未返還票款予伊，伊
    十分氣憤，故伊將所領得之補助款先行扣留，欲待日後再行
    結算，而告訴人乙○○○於之前曾分別向伊借款26,000元及
    30,000元，故經伊結算結果，扣除之前借款及走路工後，尚
    應給付告訴人乙○○○35,000元，而伊亦已將35,000元交予
    告訴人乙○○○之子黃銘祿收受，故伊實無任何侵占之行為
    等語；被告丙○○則辯稱：當初伊係因父親即被告丁○○○
    也有受傷，才一併幫告訴人甲○○、乙○○○申請，而告訴
    人2 人事前承諾要給走路工，故伊於領得款項之後，即先交
    予被告丁○○○，欲由被告丁○○○與其2 人自行結算，伊
    並無侵占意圖等語。
四、經查：
  (一)、告訴人甲○○於原審審判時自承：伊有自行將被告丁○○○所購買之車票辦理退票，且未將票款還給被告丁○○○
      ，另其與被告間曾就其之前損壞工地電風扇之賠償事宜進
      行協調，被告要求賠償10倍之金額，而其僅答應賠償2,00
      0 元等語在卷（見原審95年5 月16日審判筆錄第5 頁），
      而告訴人乙○○○到庭亦陳稱：伊確曾向被告丁○○○借
      款30,000元，但之後被告丁○○○之妻邱玉樓再向其借款
      5,000 元，且其又幫被告丁○○○作了5 天工，總計其尚
      欠被告丁○○○18,000元，且當初其與告訴人甲○○確實
      有說要分別給被告丙○○10,000元之走路工等語綦詳（見
      同上筆錄第10頁），此核與證人邱玉樓於原審到庭具結證
      稱：伊曾向告訴人乙○○○借款5,000 元，並曾聽告訴人
      乙○○○提及向被告丁○○○借款30,000元及26,000元乙
      事等情相符（見同上筆錄第10頁）。參以本件事故發生後
      ，臺鐵即個別發慰問信予旅客告知補償事宜，業經證人即
      高雄運務段段長余維杰到庭證述在卷（見原審卷第75、76
      頁），而告訴人本得自行出面申請補償，然因其等不諳程
      序，始委請被告出面代為向臺鐵辦理申請補償手續，又告
      訴人為證明其所受之實際損失金額，自須備齊相關診斷證
      明及工作損失證明，故其等尚非一經向臺鐵提出書面申請
      ，即得獲相當補償，而告訴人2 人均僅係受僱於被告丁○○○之臨時工，雙方尚無特別深厚之情誼，則被告丁○○○自無無償為告訴人2 人奔波主張權利之理，足認告訴人
      2 人應有承諾於領取補助款後，給付被告若干款項（即走
      路工）之事實。是告訴人甲○○、乙○○○既均曾於事前
      允諾於領得本件醫療補助金之後，給付其中部分金額予被
      告丙○○作為走路工，而其2 人與被告丁○○○間復另有
      其他車票票款、電風扇損壞之賠償款項及借款未還之債務
      糾葛，足認被告丁○○○、丙○○所辯因尚未與告訴人2
      人結算彼此之債務，故於領得補助款後，未將全部款項交
      予告訴人等情，應與事實相符而堪採信。
  (二)、告訴人甲○○係於94年10月18日偕同被告丁○○○、丙○○前往臺鐵高雄段段長余維杰之辦公室內，領得醫療補助
      款118,800 元之支票（票號：AP0000000 ，受款人甲○○
      ），3 人並於同日共同前往臺灣銀行高雄分行兌領上開支
      票，惟領款之後，被告丙○○並未交付其上開款項，被告
      丁○○○則表示只要給其20,000元，其餘當作走路工，但
      為其拒絕等情，業據告訴人甲○○於警詢、偵查及本院審
      理時分別證述明確，且有臺灣銀行高雄分行95年1 月6 日
      高雄營字第09500000741 號函所附上開支票影本1 紙在卷
      可稽（見警卷第33、34頁），是告訴人甲○○既已親自前
      往銀行辦理兌領支票，如其並未同意所領得之票款繼續交
      予被告丙○○保管，則其於被告2 人未立即交付票款時，
      本可當場提出質問，並斷然拒絕被告2 人日後再予核算之
      提議，甚或立即報警處理，豈有可能於當日再將領得之票
      款交予被告，且任由被告當面將其補助款據為己有而毫無
      異議，足見告訴人甲○○當時亦認其與被告之間尚有其他
      債務須一併會算，始會將其已領得之補助金款項再行交予
      被告2 人收執甚明。
  (三)、告訴人乙○○○於偵查中證稱：伊因不識字，故委託被告
      丁○○○、丙○○代為辦理，被告丁○○○說只要給其一
      半之金額，另一半要作為走路工，其後來才知道辦理手續
      簡便，根本沒有走路工這回事，而被告丙○○亦有說要將
      錢領出來之後再交給其子黃銘祿，其當時有表示同意等語
      無誤（見偵卷第11、12頁），而事後黃銘祿去向被告丁○○○領款時，被告丁○○○僅交付35,000元，並說「只有
      那些錢，其餘的是走路工，否則不要拿」等語乙節，亦經
      證人黃銘祿於偵查中具結證述在卷（見偵卷第12、13頁）
      ，且有收據1 紙附卷可憑（見警卷第43頁），另告訴人乙○○○之前確曾向被告丁○○○借款尚未清償完畢，亦業
      如前述，是被告丁○○○既於事前即向告訴人乙○○○主
      張要收取補助款半數之金額作為走路工，復認告訴人乙○○○尚有欠款未還，故其於領得告訴人乙○○○之補助款
      112,300 元後，即自行將上開款項扣除，並交付餘款35,0
      00元予告訴人乙○○○之子黃銘祿收受，則縱其自行計算
      所得出之應扣除金額有誤，或因告訴人乙○○○事後認走
      路工之請求並不合理，而致雙方未能達成一致之共識，惟
      均尚難憑此遽認被告2 人有何不法所有之意圖。
五、綜上所述，本件被告丁○○○、丙○○因認告訴人甲○○、
    乙○○○尚應給付其等代辦申請補助金之走路工，且告訴人
    甲○○、乙○○○與被告丁○○○之間，尚有其他火車票票
    款、損壞工地機具之賠償金及借款等債務糾紛未清算，故其
    等乃未將所領得之補助金交予告訴人2 人，欲待日後再行結
    算，則被告2 人顯然欠缺為自己不法所有之犯意，且被告與
    告訴人業將債務結算完畢，達成民事和解，此有和解書2 份
    在卷可查（見原審卷第66、67頁）。本件檢察官所舉證據尚
    無從使本院達到確信其為真實之程度，此外復查無其他積極
    證據足資認定被告2 人確有侵占之犯行，揆諸首揭判例意旨
    之說明，被告2 人被訴侵占罪自屬不能證明。
六、原審因而以不能證明被告犯罪，而為被告無罪之諭知，核無
    違誤；檢察官上訴意旨，猶執前詞，指摘原判決不當，為無
    理由，應予駁回。
據上論斷，應依刑事訴訟法第368 條，判決如主文。
本案經檢察官陳新慶到庭執行職務。
中    華    民    國    95    年    10    月    11    日
            刑事第五庭  審判長法  官  曾永宗
                              法  官  任森銓
                              法  官  陳  箐
以上正本證明與原本無異。
不得上訴。
中    華    民    國    95    年    10    月    11    日
                              書記官  魏文常


司法院資訊處製作；財團法人民間司法改革基金會備份。
